臺灣苗栗地方法院民事簡易判決　　　　 95年度苗簡字第663號
原　　　告　丙○○
訴訟代理人　甲○○
被　　　告　乙○○
上列當事人間請求清償借款事件，原告聲請對被告發支付命令，
被告於法定期間提出異議，視為起訴，本院於民國96年2 月9 日
言詞辯論終結，判決如下：
    主  文
被告應給付原告新臺幣壹拾柒萬元，及自民國八十九年十二月二
十七日起至清償日止，按週年利率百分之五計算之利息。
訴訟費用新臺幣壹仟柒佰柒拾元由被告負擔。
本判決得假執行。
    事實及理由
壹、程序方面：
    按訴狀送達後，原告不得將原訴變更或追加他訴，但擴張或
    減縮應受判決事項之聲明者，不在此限，民事訴訟法第255
    條第1 項第3 款定有明文。本件原告聲請發支付命令時，係
    請求被告應給付新臺幣（下同）170,000 元，及自民國89年
    12月26日起至清償日止按週年利率5%計算之利息，嗣於本院
    96年2 月9 日言詞辯論期日，就利息部分當庭陳明變更為請
    求自89年12月27日起至清償日止按週年利率5%計算之利息，
    核屬減縮應受判決事項之聲明，與上開法條規定相符，應予
    准許。
貳、實體方面：
一、原告起訴主張：
  (一)被告於89年6 月26日向原告借款200,000 元，同時交付如附
    表一所示面額各100,000 元之支票2 紙（下稱系爭支票）予
    原告以為清償，嗣原告應被告要求自委託代收行庫領回上開
    支票交還被告，兩造並約明原告另應給付予被告之互助會會
    款30,000元由上開借款中扣除，亦即被告屆期僅須返還借款
    170,000 元，被告遂再簽發如附表二所示發票日89年12月5
    日，到期日89年12月26日，票號168301號，面額170,000 元
    之本票1 紙（下稱系爭本票）交付原告。詎被告迄未還款，
    屢催仍置之不理，爰依消費借貸之法律關係，請求被告給付
    170,000 元，及自上開本票到期日之翌日即89年12月27日起
    至清償日止按週年利率5%計算之法定遲延利息。
  (二)並聲明：如主文第1項所示。
二、被告則以：
  (一)系爭本票為伊所簽發，惟簽發之原因，事隔已久伊已忘記；
    伊於89年4 月10日固有召集一互助會，原告為會員之一，嗣
    該互助會中途停會，然伊已將死會會員之會款交付給活會會
    員，該互助會均已處理完畢，至於原告究為死會或活會，伊
    已忘記；系爭2 紙支票分別於89年11月4 日及89年11月27日
    退票，而系爭本票之發票日則為89年12月5 日，兩者日期不
    同，益見系爭支票與本票並無關聯；伊係向原告調錢，始交
    付系爭2 紙支票予原告，然該借款因已清償，故原告始將系
    爭2 紙支票交還被告持向銀行辦理註銷退票紀錄；又原告歷
    次開庭所為陳述均不一致，益徵原告之主張不實在，其請求
    非有理由等語，資為抗辯。
  (二)並聲明：原告之訴駁回。
三、查如附表一所示之系爭支票2 紙係被告向原告借款而交付予
    原告者；如附表二所示之系爭本票1 紙係被告簽發交付予原
    告之情，為被告所是認（見卷第9 、44頁），堪信為真實。
    惟原告主張前揭被告向伊借款尚欠170,000 元未清償之情，
    則均為被告所否認，並以伊為何交付系爭本票予原告，時間
    已久伊已忘記等語置辯。經查：
  (一)參以證人即原告之妻甲○○證稱：89年6 月26日伊由苑裡鎮
    農會領出310,000 元，並親自交付其中200,000 元現金予被
    告等語（見卷第45、54頁），且有其提出之苑裡鎮農會活期
    儲蓄存款存摺在卷可憑（見卷第48頁）。稽諸上開領款日期
    為26日，與系爭2 紙支票之發票日均為26日，相互契合（僅
    月份不同），益徵原告主張被告係持系爭2 紙支票向伊借款
    200,000元，尚非全然無據。
  (二)衡以系爭本票係被告簽發交付予原告者，為被告所不爭，則
    依一般社會生活經驗法則，被告自無無端交付本票給原告之
    理，足認其間必有其原因關係存在。而參諸本院詢問被告：
    「為何會開系爭本票給原告？」時，被告自承當時伊經濟真
    的有問題（見卷第44頁），足見被告當時經濟困窘而有向原
    告借款之可能，洵足認定。
  (三)審諸被告係向原告借款，始交付發票人為王秀梅（被告之妻
    ），票號0000000 、0000000 號，發票日89年10月26日及89
    年11月26日，面額各100,000 元之系爭支票2 紙予原告，為
    被告所是認（見卷第44頁），而經本院依原告聲請向臺灣土
    地銀行大甲分行查詢結果，其中票號0000000 號支票係於89
    年11月4 日退票，票號0000000 號支票則提示2 次，先後於
    89年11月27日及89年12月5 日退票，有臺灣土地銀行大甲分
    行檢送之支票存款戶往來明細對帳單在卷可考（見卷第30至
    33頁），上開支票之最後退票日89年12月5 日，核與系爭本
    票之發票日為同一日，足徵原告主張被告係以系爭本票換回
    系爭2 紙支票，似非不可採信。被告辯稱系爭支票之退票日
    與系爭本票之發票日及到期日均有不同，足見上開票據並無
    關聯云云，不足憑信。
  (四)次按，原告係將系爭支票存入其妻甲○○所有苑裡鎮農會帳
    戶代收委託提示，嗣分別於89年10月27日及89年11月29日領
    回上開託收支票，有原告提出之苑裡鎮農會證明書在卷可稽
    （見卷第29頁），則系爭支票既係被告向原告借款而交付者
    ，倘如被告所辯，因伊已清償借款，故原告始領回上開支票
    返還被告，則被告逕將款項存入支票存款帳戶供支票兌現即
    可，何須多此一舉，先償還原告借款，再由原告領回上開託
    收支票交還被告之理！足見被告所辯，悖於常情，殊難採信
    。原告主張伊係應被告要求領回上開託收支票交還被告一節
    ，與一般借款常見情形，借款人屆期無法讓支票兌現，遂要
    求持票人領回支票，借款人再交付其他票據以資對換，較為
    適切相合，應堪採信。
  (五)又被告確於89年4 月10日召集每會為10,000元之互助會，原
    告為會員之一，被告於中途停會之情，為被告所是認，並有
    原告提出之互助會單可參（附在支付命令卷）。足認原告主
    張兩造嗣另約定原告應給付予被告之互助會會款30,000元，
    由上開被告應返還之借款200,000 元中扣除，遂由被告簽發
    系爭170,000 元之本票之情，實有其脈絡可循，且屬合理，
    足可憑採。
  (六)綜上各節參互以觀，原告主張被告係於89年6 月26日向原告
    借款200,000 元，同時交付系爭支票2 紙以為清償，嗣支票
    屆期無法兌現，原告乃應被告要求領回上開已存入苑裡鎮農
    會代收委託提示之支票2 紙交還被告，兩造另並約定原告應
    給付予被告之互助會會款30,000元由被告應返還之上開借款
    中扣除，亦即被告屆期僅須返還借款170,000 元，因而被告
    遂再簽發系爭本票1 紙交付原告一節，堪可採信。
  (七)被告雖否認系爭本票之借款原因關係，並以系爭支票與本票
    並無任何關聯；且原告就借款事實之陳述前後不一致等語置
    辯。惟查，89年間之借款迄今已有6 年，是原告就借款之詳
    細時間及過程，因記憶模糊而致陳述不一，殆屬正常。而被
    告借款之時間及過程，在原告提出存摺、苑裡鎮農會證明書
    ，及聲請本院向臺灣土地銀行大甲分行查詢結果，已能呈現
    借款之歷程。從而本件自難僅以原告在本院審理中，就借款
    時間之陳述前後有所修正，即認原告之主張為不可採，併此
    敘明。
四、綜上所述，被告既向原告借款200,000 元，扣除原告應給付
    予被告之互助會會款30,000元後，尚欠170,000 元未還；又
　　觀諸系爭本票之到期日為89年12月26日，顯然兩造已有以該
　  日期作為清償日之約定。從而，原告依消費借貸之法律關係
    ，請求被告返還借款170,000 元，及自89年12月26日之翌日
    即同年月27日起至清償日止，按週年利率5%計算之利息，核
    屬有據，應予准許。
五、原告於聲請發支付命令時，雖於聲請狀載稱：伊參加被告所
    召集每會為10,000元之互助會，惟伊於標得會款後，被告尚
    欠會款170,000 元未給付，爰聲請發支付命令云云。惟查，
    原告於發現上開所載事實錯誤後，業已於95年10月27日具狀
    更正，並已在本院歷次審理中，陳明伊係請求被告返還借款
    之旨，是以本院自應以原告其後補正完整之起訴事實為準而
    為審酌，併此敘明。
六、本件係關於財產權之訴訟其標的金額在500,000 元以下之簡
    易訴訟程序，本院為被告敗訴之判決，應依民事訴訟法第38
    9 條第1 項第3 款規定，依職權宣告假執行。
七、訴訟費用負擔之依據：民事訴訟法第436條第2項、第78條。
中　　華　　民　　國　　96　　年　　2 　　月　　16　　日
                    苗栗簡易庭法  官  黃佩韻
以上正本係照原本作成。
如不服本判決，應於送達後20日內向本院提出上訴狀（須附繕本
）。
                              書記官　蔡健忠
中　　華　　民　　國　　96　　年　　2 　　月　　16　　日
┌───────────────────────────────────────────────┐
│附表一                                                                                        │
├──┬────┬────┬─────────┬──────┬──────┬──────┬───┤
│編號│票據種類│ 發票人 │  付    款    人  │發  票  日  │ 票面金額   │支 票 號 碼 │備  註│
│    │        │        │                  │            │（新臺幣）  │            │      │
├──┼────┼────┼─────────┼──────┼──────┼──────┼───┤
│001 │支  票  │王秀梅  │臺灣土地銀行大甲分│89年10月26日│  100,000元 │  0000000   │      │
│    │        │        │行                │            │            │            │      │
├──┼────┼────┼─────────┼──────┼──────┼──────┼───┤
│002 │支  票  │王秀梅  │臺灣土地銀行大甲分│89年11月26日│  100,000元 │  0000000   │      │
│    │        │        │行                │            │            │            │      │
└──┴────┴────┴─────────┴──────┴──────┴──────┴───┘
┌───────────────────────────────────────────┐
│附表二                                                                                │
├──┬────┬────┬──────┬──────┬──────┬─────┬───┤
│編號│票據種類│發票人  │發  票  日  │到  期  日  │ 票據號碼   │ 票面金額 │備  註│
│    │        │        │            │            │            │（新臺幣）│      │
├──┼────┼────┼──────┼──────┼──────┼─────┼───┤
│001 │本  票  │乙○○  │89年12月5日 │89年12月26日│  168301    │170,000元 │      │
│    │        │        │            │            │            │          │      │
└──┴────┴────┴──────┴──────┴──────┴─────┴───┘
